最高法院刑事判決　　　　　　九十六年度台上字第一０五七號
上　訴　人　甲○○
選任辯護人　楊錫楨律師
上列上訴人因貪污案件，不服台灣高等法院台南分院中華民國九
十四年十二月二十一日第二審更審判決（九十四年度重上更(四)字
第三一六號，起訴案號：台灣雲林地方法院檢察署八十六年度偵
字第二三八三號、八十七年度偵字第四三七六、四五二八、五六
三一號、八十八年度偵字第一０一一號），提起上訴，本院判決
如下：
    主  文
原判決撤銷，發回台灣高等法院台南分院。
    理　由
本件原判決認定上訴人甲○○於民國八十四年四月至八十七年二
月二十八日，擔任雲林縣二崙鄉公所秘書期間，經當時鄉長鍾合
郎授權，負責該鄉金額新台幣（下同）五百萬元以下之小型零星
工程增辦等工程，得依機關營繕工程購置定製變賣財物稽察條例
規定，授權經辦單位取具二家以上之估價單進行通訊比價投標，
並主管選定比價廠商、核定工程底價、主持工程開標等事務，為
依據法令從事公務之人員。八十五年二月二十九日、同年六月二
十一日，該鄉公所辦理如原判決附表編號十、九之工程招標作業
，上訴人欲將上開工程交由富詳營造有限公司（下稱富詳公司）
負責人陳裕祥施作，上訴人乃於陳裕祥赴該公所洽公之際告知上
情，陳裕祥為順利取得上開工程施作，乃向福記營造有限公司（
下稱福記公司）負責人廖明燈、建超營造有限公司（下稱建超公
司）負責人陳見平、瀚尊營造有限公司（下稱瀚尊公司）負責人
蘇明利、明輝營造有限公司（下稱明輝公司）負責人蔡孟達等人
，借得各該公司之大、小章、稅金單、營利事業登記證等資料，
並提供富詳公司等公司名單予上訴人。上訴人為使陳裕祥順利取
得上開二件工程施作，而基於概括之犯意，於各該工程於八十五
年二月二十九日、同年六月二十一日發包前夕，將如原判決附表
編號十、九之工程底價約為押標金之十倍，即將押標金約為工程
底價之一成洩漏予陳裕祥，並依據陳裕祥提出之上揭公司名單，
於八十五年二月二十三日，將如原判決附表編號十之工程批示由
富詳公司、福記公司、建超公司比價；於同年六月十四日，將如
原判決附表編號九之工程批示由富詳公司、明輝公司、瀚尊公司
比價。陳裕祥於接到如原判決附表編號十、九之工程郵寄通知函
後，先後持領標通知函至該公所購買標函，並由陳裕祥製作富詳
公司、建超公司、福記公司、瀚尊公司、明輝公司標單等，及籌
措上開公司參與陪標之押標金等，而參與上開二件工程之通訊比
價。嗣如原判決附表編號十之工程，於八十五年二月二十九日，
由上訴人主持開標結果，由富詳公司以二百三十六萬六千元得標
，與核定底價之二百三十六萬七千五百元，相差一千五百元；如
原判決附表編號九之工程，於八十五年六月二十一日，由上訴人
主持開標結果，亦由富詳公司以二百三十九萬元得標，與核定底
價之二百四十萬二千元，相差一萬二千元。嗣陳裕祥訂約施作之
上開二件工程，分別於八十五年八月一日、八十六年二月二十五
日完工並驗收，致二崙鄉公所先後支付二百三十六萬六千元、二
百二十九萬四千五百元工程款，而直接圖利富詳公司陳裕祥獲得
不法利益，共計五十八萬二千五百六十二元五角等情。因而撤銷
第一審關於上訴人部分之判決，改判論處上訴人連續依據法令從
事公務之人員，對於主管之事務直接圖利罪刑，固非無見。
惟查：(一)、刑事訴訟法第一百五十九條第一項規定：被告以外之
人（含共同被告、共犯、證人、鑑定人、被害人等）於審判外之
言詞或書面陳述，除法律有規定者外，不得作為證據。其立法本
旨係以證人於審判外之言詞或書面陳述，屬於傳聞證據，此項證
據，當事人無從直接對於原供述者加以詰問，以擔保其真實性，
法院亦無從直接接觸證人而審酌其證言之憑信性，違背直接審理
及言詞審理之原則，故除具有必要性及信用性情況之除外者外，
原則上不認其有許容性，自不具證據能力。至所謂具有必要性及
信用性情況者，例如刑事訴訟法第一百五十九條之一至第一百五
十九條之五及第二百零六條等情形，仍例外認其有證據能力，惟
應於判決理由說明。原判決認定上訴人有前揭犯行，係依憑共同
被告廖明燈、陳見平、蘇明利等人於檢察官偵查中（原判決第十
三頁第十五至十九行）；共同被告鍾合郎於法務部調查局雲林縣
調查站（下稱調查站）及檢察官偵查中（原判決第十六頁第二至
九行）；共同被告劉福仁於調查站及檢察官偵查中（原判決第十
六頁第九至十八行）；證人廖中明於檢察官偵查中（原判決第十
六頁第十八至二十四行）；證人李樹、李新源於調查站（原判決
第十六頁第二十四行至第十七頁第五行）供述各情，為其主要論
據之一。然上訴人否認有前揭犯行，而廖明燈、陳見平、蘇明利
、鍾合郎、劉福仁、廖中明、李樹、李新源等人，於調查站及檢
察官偵查中之上開供述各情，係屬被告以外之人於審判外之供述
，原則上無證據能力。乃原判決未詳予說明彼等分別於調查站及
檢察官偵查中供述各情，是否有上開例外得認其有證據能力之情
形，逕以彼等於調查站及檢察官偵查中供述各情，為不利上訴人
認定之依據，尚有未合。(二)、證據能力，乃證據資料容許為訴訟
上證明之資格，屬證據之形式上資格要件；至證據之證明力，則
為證據之憑信性及對於要證事實之實質上的證明價值。證據資料
必須具有證據能力，容許為訴訟上之證明，並在審判期日合法調
查後，始有證明力可言，而得為法院評價之對象。又刑事訴訟法
第一百五十九條第一項規定：被告以外之人於審判外之言詞或書
面陳述，除法律有規定者外，不得作為證據。其立法本旨係以證
人於審判外之言詞或書面陳述，屬於傳聞證據，此項證據，當事
人無從直接對於原供述者加以詰問，以擔保其真實性，法院亦無
從直接接觸證人而審酌其證言之憑信性，違背直接審理及言詞審
理之原則，故除具有必要性及信用性情況之除外者外，原則上不
認其有許容性，自不具證據能力。至所謂具有必要性及信用性情
況者，例如刑事訴訟法第一百五十九條之一至第一百五十九條之
五及第二百零六條等情形，仍例外認其有證據能力，惟應於判決
理由說明，已如前述。原判決認定上訴人有前揭犯行，係依憑證
人陳裕祥於調查站及檢察官偵查中供述各情（原判決第六頁第二
十行至第七頁第十四行）為其主要論據之一。然陳裕祥於事實審
法院供述各情，與其於調查站及檢察官偵查中供述各情不符（原
判決理由欄二、(六)），上訴人並否認陳裕祥於調查站及檢察官偵
查中供述各情係屬事實。乃原判決就陳裕祥於調查站及檢察官偵
查中供述各情，未先予說明是否有上開例外得認其有證據能力之
情形，即逕予論述陳裕祥於調查站及檢察官偵查中供述各情係屬
千真萬確之事實（原判決第十頁第二至十一行），而僅就陳裕祥
於調查站及檢察官偵查中供述之證明力如何予以說明，即採為不
利上訴人認定之主要依據，尚有未合。(三)、採為判決基礎之證據
資料，必須經過調查程序，而顯出於審判庭者，始與直接審理主
義符合，否則其所踐行之訴訟程序，即屬違背法令。又審判期日
之訴訟程序，專以審判筆錄為證，刑事訴訟法第四十七條定有明
文。是事實審法院，必須踐行法定調查程序，須已顯出於審判庭
之證據資料，始得採為判決之基礎，從而採為判決基礎之證據，
是否已踐行上開調查程序，自以審判筆錄之記載為其準據。又審
判長應將證物提示當事人、代理人、辯護人或輔佐人，使其辨認
，如係文書而被告不解其意義者，應告以要旨；卷宗內之筆錄及
其他文書可為證據者，審判長應向當事人、代理人、辯護人或輔
佐人宣讀或告以要旨，刑事訴訟法第一百六十四條、第一百六十
五條第一項定有明文。而此項規定依同法第三百六十四條規定復
為第二審審判程序所準用，如有違背，即係應於審判期日調查之
證據而未予調查，若採為裁判之基礎，其判決當然為違背法令。
原判決認定上訴人直接圖利富詳公司陳裕祥之不法利益，共計五
十八萬二千五百六十二元五角等情，係依憑行政院公共工程委員
會八十八年七月十二日（八八）工程企字第八八０八四六七號函
及檢附之「公共建設工程經費估算編列手冊」（註明該函附於原
審法院另案八十八年度上訴字第一五一號卷內）（原判決理由欄
三、(四)），為其主要論據之一。然稽諸原審九十四年九月十四日
、九十四年十二月七日審判筆錄之記載（原審卷第一八二至一九
四頁、第二五０至二五五頁），審判長就前揭函文及檢附之「公
共建設工程經費估算編列手冊」，並未向上訴人提示令其辨認，
或向上訴人宣讀或告以要旨，即遽採該等證據為上訴人等斷罪資
料之一，難謂無應於審判期日調查之證據而未予調查之違誤，已
有未合。又原判決未說明行政院公共工程委員會於八十八年間所
發之上開函文及附件等，其與已於八十五年八月一日、八十六年
二月二十五日完工並驗收之本件二件工程間，究竟有何關聯而得
為本件判決之基礎，逕認上訴人聲請將本件工程送行政院公共工
程委員會，鑑定上訴人於過程中是否有不法行為，並無必要（原
判決理由欄四）等情，其理由欠備，致上訴意旨得據以指摘，遽
行判決，難昭折服。(四)、九十二年二月六日修正公布，同年九月
一日施行之刑事訴訟法第二百八十七條之二規定：「法院就被告
本人之案件調查共同被告時，該共同被告準用有關人證之規定」
，又同法施行法第七條之三規定：「民國九十二年一月十四日修
正通過之刑事訴訟法施行前，已繫屬於各級法院之案件，其以後
之訴訟程序，應依修正刑事訴訟法終結之。但修正刑事訴訟法施
行前已依法定程序進行之訴訟程序，其效力不受影響。」惟司法
院釋字第五八二號解釋理由謂：「為確保被告對證人之詰問權，
證人（含共同被告及其他具證人適格之人）於審判中，應依人證
之法定程序，到場具結陳述，並接受被告之詰問，其陳述始得作
為認定被告犯罪事實之判斷依據。」「被告以外之人（含證人、
共同被告等）於審判外之陳述，依法律特別規定得作為證據者（
刑事訴訟法第一百五十九條第一項參照），除客觀上不能受詰問
者外，於審判中，仍應依法踐行詰問程序。」然因其解釋之效力
及適用範圍等，產生疑義，同院經衡酌法安定性之維持與被告基
本權利之保障，作成釋字第五九二號解釋謂：「本院釋字第五八
二號解釋公布（九十三年七月二十三日）前，已繫屬於各級法院
之刑事案件，該號解釋之適用，應以個案事實認定涉及以共同被
告之陳述，作為其他共同被告論罪之證據者為限。」「現行刑事
訴訟法施行法第七條之三但書相關部分，非本院釋字第五八二號
解釋之對象。」（同院釋字第五九二號解釋文後段、解釋理由書
第四、五段）。基上解釋，縱於九十三年七月二十三日前已繫屬
於各級法院之刑事案件，而其審理跨越新舊刑事訴訟法領域者，
如其個案事實係以具證人適格之共同被告之陳述，作為論罪之證
據者，自仍有釋字第五八二號解釋之適用。本件雖係於九十三年
七月二十三日前已繫屬於事實審法院之案件，然原判決認定上訴
人有前揭犯行，係依憑已定讞共同被告鍾合郎、劉福仁、廖明燈
、蘇明利、陳見平等人之供述，為其主要論據之一，已如前述。
則依上開說明，自仍有釋字第五八二號解釋之適用。乃原審於九
十四年九月十四日、九十四年十二月七日審理時，並未傳喚共同
被告鍾合郎、劉福仁、廖明燈、蘇明利、陳見平等人到庭，使彼
等立於證人之地位具結後陳述，並踐行詰問等調查證據之程序，
復未說明有何客觀上不能受詰問之情形，乃竟逕將彼等以共同被
告身分所為供述，採為認定上訴人犯罪之證據，自有採證不適用
法則之違法。(五)、勘驗之實施，在於蒐集證據。故法院實施勘驗
，就勘驗之日、時及處所，除有急迫情形外，應通知依法得在場
之當事人及審判中之辯護人，刑事訴訟法第二百十九條、第一百
五十條第三項規定甚明。此為事實審法院實施勘驗時所應踐行之
方法及程序，俾當事人及辯護人能在場為必要之陳述及主張，以
期發現真實及維護被告應有之基本訴訟權。原判決說明陳裕祥於
調查站供述各情係屬事實等情，係依憑陳裕祥之調查筆錄及錄影
帶，經原審更審前於八十九年十月二日勘驗結果，調查人員對陳
裕祥並無威脅、利誘情事，雖陳裕祥部分供述內容聽不清楚，然
陳裕祥於調查人員陳述時點頭稱是，調查筆錄經交閱後陳裕祥始
簽名（原判決第七頁第十四至十九行），為其主要論據之一。然
原審更審前於八十九年十月二日上午十時，勘驗陳裕祥於八十七
年八月二十四日，前往調查站接受詢問時之錄影帶時，並未依法
通知上訴人及其選任辯護人郁旭華律師、王燕玲律師在場，有該
勘驗筆錄在卷可按（八十九年度上訴字第三０五號卷第二宗第五
十三至五十五頁），即逕以該勘驗筆錄作為判決之基礎，其所踐
行之訴訟程序尚有未洽。(六)、依法應於審判期日調查之證據雖已
調查，而其內容未明瞭者，即與未經調查無異，如遽行判決，仍
屬應於審判期日調查之證據而未予調查，尚不得遽對被告為有利
或不利之認定。(1)、原判決論述陳裕祥於調查站供述各情係屬事
實，係依憑調查站詢問陳裕祥時之錄影帶，經原審先後四次勘驗
之結果（原判決理由欄二、(三)），為其主要論據之一。然上訴人
及其原審選任辯護人就原審之勘驗結果，先後多次向原審表示不
同之意見（原審卷第二一八至二一九頁、第二二三至二二五頁、
第二二八至二三０頁、第二四０至二四一頁），復先後多次具狀
主張陳裕祥之調查站筆錄與錄影帶內容不符（原審卷第二四七至
二四八頁、第二五七至二七五頁、第二七八至二八八頁）。而上
訴人及其原審選任辯護人上開爭辯各情是否屬實，其與原審上開
勘驗結果是否得採為判決之基礎攸關，自應詳予調查釐清論述說
明。乃原審就上情未詳予調查釐清，復未論述說明上訴人及其原
審選任辯護人上開爭辯各情，其何以不能為有利上訴人論斷之理
由，即逕採上開勘驗結果為不利上訴人認定之依據，致上訴意旨
得據以指摘，其查證未盡且理由欠備，遽行判決，難昭折服。(2)
、公司為法人，公司負責人為自然人，二者在法律上並非同一人
格主體，財產權各自獨立。原判決事實欄記載：……上訴人先後
直接圖利富詳公司陳裕祥獲得不法利益，共計五十八萬二千五百
六十二元五角（原判決第三頁第六至七行），乃其於理由欄復又
說明：……上訴人直接圖利於富詳公司負責人陳裕祥之不法利益
數額，為五十八萬二千五百六十二元五角（原判決第十八頁第二
十四至二十五行），其就上訴人對於主管之事務直接圖利之對象
，究係富詳公司及陳裕祥？抑僅係圖利陳裕祥個人，前後之認定
記載論述說明，不盡一致，已有未合。而上情與本件事實如何及
如何為法律之適用攸關，自應詳予調查釐清論述說明。乃原審就
上情未詳予調查釐清論述說明，遽行判決，亦有未洽。上訴意旨
指摘原判決不當，尚非全無理由。按第三審法院應以第二審判決
所確認之事實為判決基礎，刑事訴訟法第三百九十四條第一項前
段定有明文。原判決上述之違背法令，影響於事實之確定，本院
無可據以為裁判，應將原判決撤銷，發回原審法院更為審判。原
判關於上訴人洩漏國防以外秘密部分，認與其所犯對於主管事務
直接圖利部分，具有牽連犯裁判上一罪之關係，基於審判不可分
之原則，應併予發回，附此敘明。
據上論結，應依刑事訴訟法第三百九十七條、第四百零一條，判
決如主文。
中　　華　　民　　國　九十六　年　　三　　月　　七　　日
                      最高法院刑事第一庭
                          審判長法官  董　明　霈
                                法官  林　茂　雄
                                法官  張　祺　祥
                                法官  呂　永　福
                                法官  徐　文　亮
      本件正本證明與原本無異
                                      書  記  官
中　　華　　民　　國　九十六　年　　三　　月　 十五 　日
                                                      G
